臺灣高等法院民事判決
111年度上易字第784號
上  訴  人  黃淑慧  

訴訟代理人  陳德峯律師
被  上訴人  張詠蓉  

訴訟代理人  陳世錚律師

上列當事人間請求損害賠償事件，上訴人對於中華民國111年5月
12日臺灣臺北地方法院110年度訴字第6482號第一審判決提起上
訴，本院於111年9月28日言詞辯論終結，判決如下：
    主      文
上訴駁回。
第二審訴訟費用由上訴人負擔。
    事實及理由
一、被上訴人主張：上訴人明知伊與證人甲○○之婚姻關係存續中
    ，甲○○為有配偶之人，竟與甲○○有踰越正常男女之往來關係
    ，於民國108年12月27日、同年月31日以通訊軟體向甲○○表
    示「我完全認錯；我求您好好愛我；我求您娶我！一切都聽
    丈夫的，我對您的一切都是真心的愛！」「不離不棄、永結
    同心、榮辱相依，生死與共、勿忘您我！(20字)真言」等訊
    息，並稱甲○○為「丈夫」、「寶貝」，自稱為「太太」，表
    示願嫁與甲○○。更於110年2月農曆初七在臺北市○○區○○路00
    0號13樓住所（下稱大南路住所）與證人甲○○發生性行為，
    而不法侵害伊基於配偶關係之身分法益，且情節重大，致伊
    配偶權受損等情，爰依民法第184條第1項前段、第195條第3
    項準用同條第1項之規定，求為命上訴人應給付被上訴人新
    臺幣（下同）100萬元及自起訴狀繕本送達之翌日起至清償
    日止，按年息百分之5計算利息（原審判命上訴人應給付10
    萬元，上訴人聲明不服，提起上訴）。並答辯聲明：上訴駁
    回。
二、上訴人則以：甲○○原名鹿憲軍，被上訴人與鹿憲軍於96年前
    在臺灣已經結婚，因鹿憲軍在臺灣涉犯詐欺罪嫌，經檢察官
    發布通緝，乃偽造其出生地為中華人民共和國，取得身分證
    ，並改名為甲○○，再於100年1月13日與被上訴人結婚，甲○○
    及被上訴人間之後婚應為無效。且伊與甲○○間之對話，係受
    到甲○○之脅迫所為，伊無侵害被上訴人之配偶權云云，資為
    抗辯。並上訴聲明：㈠原判決廢棄。㈡被上訴人在第一審之訴
    及假執行之聲請均駁回。
三、本院之判斷
  ㈠按因故意或過失不法侵害他人權利者，負損害賠償之責任；
    故意以背於善良風俗之方法，加損害於他人者亦同；數人共
    同不法侵害他人之權利者，連帶負損害賠償責任；不法侵害
    他人之身體、健康、名譽、自由、信用、隱私、貞操，或不
    法侵害其他人格法益而情節重大者，被害人雖非財產上之損
    害，亦得請求賠償相當之金額。此於不法侵害他人基於父、
    母、子、女或配偶關係之身分法益而情節重大者準用之。民
    法第184條第1項、第185條第1項前段、第195條第1項前段、
    第3項分別定有明文。再婚姻係以夫妻之共同生活為其目的
    ，配偶應互相協力保持其共同生活之圓滿安全及幸福，而夫
    妻互守誠實，係為確保其共同生活之圓滿安全及幸福之必要
    條件，故應解為配偶因婚姻契約而互負誠實之義務，配偶之
    一方行為不誠實，破壞共同生活之圓滿安全及幸福者，即為
    違反因婚姻契約之義務而侵害他方之權利（最高法院55年台
    上字第2053號判例參照）。準此，配偶之一方行為不誠實，
    與第三人發生足以破壞夫妻共同生活之圓滿安全及幸福之行
    為者，該第三人與不誠實之配偶即為侵害配偶權之共同侵權
    行為人。
　㈡被上訴人與甲○○為為夫妻之事實，有被上訴人之戶籍謄本（
    見臺灣新北地方法院110年度訴字第1832號卷第41頁《下稱新
    北1832卷》）、甲○○中華人民共和國居民身分證、往來臺灣
    通行證（見原審卷第85頁）、被上訴人與甲○○結婚登記申請
    書、110年2月11日財團法人海峽交流基金會(100)核字第117
    43號證明書、中華人民共和國江蘇省南京市石城公證處(201
    1)寧石證台字第28號結婚公證書（原審卷第213-219頁）等
    件可證，此部分事實，堪信為真。
　㈢被上訴人主張：上訴人與其配偶即證人甲○○有逾越一般男女
    社交之行為，不法侵害其配偶身分法益且情節重大，應賠償
    非財產上損害，為上訴人否認，經查：
　⒈證人甲○○到庭證稱：10年前上訴人到北京華僑飯店跟伊見面
    ，當時伊就跟上訴人發生關係，後來11、12年上訴人都跟伊
    住一起，110年2月農曆初七，被上訴人不在家，伊和上訴人
    自然而然在一起。被上訴人不知道伊與上訴人間之關係，怎
    麼可能讓被上訴人知道，後來因為被上訴人看伊的手機才知
    道伊與上訴人間之關係等語（見原審卷第224-232頁）。
　　復審酌上訴人與證人甲○○間微信軟體之對話內容「黃总台（
    即上訴人）：我完全認錯；我求您好好愛我；我求您娶我！
    一切都聽丈夫的，我對你的一切都是真心的愛!黃总台：想
    您啦！寶貝(兩隻鹿的圖形)。甲○○：你真的要嫁給我嗎…真
    的愛上我了？真的沒有我不行嗎…回復每條重點信息吧。甲○
    ○：要我陪你過一輩子嗎？黃总台：是的，十年前就說好的
    ！甲○○：沒有你的愛…一切變得無趣」等語（見原審卷第61
    、65、67-68、72頁），且經原審當庭勘驗證人甲○○之行動
    電話，並拍照附卷（見原審卷第183-189頁）。可看出上訴
    人明知甲○○為被上訴人之配偶，卻稱甲○○為「丈夫」，二人
    互相傾吐愛意，且長期與甲○○已發展至互為嫁娶之感情，並
    在110年2月農曆初七與證人甲○○發生性行為，顯已逾越一般
    男女正常往來互動之關係，足認上訴人與甲○○間確有發生婚
    外情往來之情事，至為明確。至於被上訴人於原審之民事準
    備書狀㈠雖主張上訴人與證人甲○○發生性行為之時間在110年
    1月間（見原審卷第57頁），然其於原審111年3月3日庭訊時
    就證人甲○○之待證事實已修正為「甲○○110年2月間於士林區
    大南路住所與被告發生性行為」等語（見原審卷第223頁）
    ，且證人甲○○亦證稱其與上訴人發生性行為之時間為110年2
    月之農曆初七等語（見原審卷第226-228頁），故認上訴人
    與證人甲○○發生性行為時間應為110年2月之農曆初七，附此
    敘明。
　⒉上訴人雖辯以：被上訴人與證人甲○○於96年前已有婚姻關係
    ，因證人甲○○在臺灣涉犯詐欺罪嫌，經檢察官發布通緝，因
    此乃偽造其出生地為中華人民共和國，取得身分證，並改名
    為甲○○，再於100年1月13日與被上訴人結婚，證人甲○○及被
    上訴人間之後婚無結婚真意應為無效，伊無侵害被上訴人之
    配偶權云云，並提出原法院94年度易字第1082號刑事判決為
    證；惟查：依被上訴人之戶籍資料可看出，被上訴人原姓名
    張堅華，71年8月2日與訴外人潘慧琦離婚，94年9月5日更改
    姓名為乙○○，100年1月13日與甲○○結婚（見新北1832卷第41
    頁），並無上訴人所指被上訴人與甲○○間於96年前即有婚姻
    關係存在之事實。證人甲○○於原審作證時固坦承其本名為鹿
    憲軍（見原審卷第227頁），且依被上訴人所述，證人鹿憲
    軍放棄臺灣籍，申請為中華人民共和國之人民等語（見本院
    卷第73頁）；然依上訴人所提出原法院94年度易字第1082號
    刑事判決所載內容，僅為證人何惠蘭於偵查中證述「鹿憲軍
    與張堅華是夫妻，要我投資他們」等語（見本院卷第28頁）
    ，則證人何惠蘭以其自身對被上訴人及證人甲○○間關係之理
    解所為之陳述，自難遽此即認定被上訴人與證人甲○○於斯時
    具有法律上之婚姻關係，上訴人僅憑該刑事判決即稱被上訴
    人與證人甲○○結婚2次，尚嫌速斷。又縱如上訴人所述，被
    上訴人與甲○○間96年間即存有婚姻關係，復於100年1月13日
    再次結婚而有後婚無效之情事，被上訴人與甲○○仍為夫妻關
    係，亦無卸於上訴人於110年2月間侵害被上訴人配偶權之侵
    權行為責任，上訴人此部分抗辯，實屬牽強，委無足採。
　⒊上訴人再抗辯：伊不知情證人甲○○為有配偶之人，卷內其與
    證人甲○○之對話內容關於係受到證人甲○○之脅迫，證人甲○○
    寫給上訴人，要求上訴人用抄的云云（見原審卷第160頁、
    本院卷第71-72頁）；查該對話內容如下（見原審卷第177頁
    、本院卷第87頁）：
　　上訴人：我完全認錯；我求您好好愛我；我求您娶我
　　甲○○：不夠還有兩個重點
　　甲○○：一切聽從丈夫的。我對你的一切都是真心的愛
　　上訴人：一切聽從丈夫的。我對你的一切都是真心的愛
　　上訴人：這樣對嗎？
　　上訴人：可以換衣服吃晚餐了嗎？
　　由上開內容可看出，當甲○○表示「不夠」、並打出「一切聽
    從丈夫的。我對你的一切都是真心的愛」等文字，上訴人隨
    即打入相同之文字，上訴人斯時並無任何不悅，反而詢問證
    人甲○○「這樣對嗎？」、「可以換衣服吃晚餐了嗎？」，且
    證人甲○○證稱：這些話代表他跟伊的關係很堅強，代表他很
    愛伊，是他自己要寫等語（見原審卷第228-229頁），而上
    訴人亦自承其與證人甲○○發生愛情等語（見原審卷第231頁
    ），實難認定上訴人為上開訊息內容有何受到脅迫可言。又
    證人甲○○縱患有帕金森氏症及小腦萎縮症，然是否如上訴人
    所述，無法與其發生性行為亦乏證明，且證人甲○○證稱：伊
    近兩三年因帕金森氏症及小腦萎縮症至振興醫院看診，也開
    始坐輪椅，仍與上訴人有發生性行為等語（見原審卷第230
    頁），再審酌上訴人於原審開庭時自承「甲○○就強暴我」等
    語（見原審卷第232頁），則上訴人執證人甲○○之疾病為其
    有利之說詞，顯屬無據，亦可徵上訴人所言前後矛盾，難以
    憑採。至於上訴人事後改稱：其與證人甲○○發生性行為時，
    不知道證人甲○○係有配偶之人云云（見本院卷第74頁），審
    酌被上訴人起訴前，兩造及證人甲○○同住大南路住所，上訴
    人實難諉為不知被上訴人與證人甲○○為夫妻關係，況上訴人
    於原審已自認110年間早知悉上情（見原審卷第257頁），上
    訴人此部分所言顯係嗣後卸責之詞，不足採信。
　⒋綜上所述，上訴人之抗辯，均無足採。　
　㈣審酌上訴人與證人甲○○所為上開行為，衡諸社會通念，顯已
    逾越一般男女社交行為，上訴人明知證人甲○○為有配偶之人
    ，且與被上訴人相識，理應謹守與證人甲○○交往之分際，其
    等所為男女私情往來行為，足以破壞被上訴人與證人甲○○間
    婚姻之圓滿狀態與幸福，情節自屬重大，依前開說明，被上
    訴人依民法第184條第1項前段、第195條第1項前段、第3項
    規定請求上訴人賠償慰撫金，自屬有據。
　㈤按慰撫金其核給之標準固與財產上損害之計算不同，然非不
    可斟酌雙方身分資力與加害情節、程度，及其他各種情形核
    定相當之數額。審酌上訴人與證人甲○○間前揭逾越一般男女
    正常交往之行為，對被上訴人婚姻生活圓滿、安全及幸福有
    所破壞，精神上應受有相當之痛苦，業據被上訴人於歷次書
    狀陳述明確。而上訴人與證人甲○○及被上訴人相識多年，竟
    於其等之住處發生性行為，造成被上訴人精神上受到莫大之
    打擊。復考量兩造兩造學歷、經歷、收入、家庭生活情形與
    財產狀況（見兩造財產資料卷）等一切情狀，認被上訴人向
    上訴人請求10萬元之慰撫金為適當，逾此部分之請求，則不
    能准許。　
四、綜上所述，被上訴人依民法第184條第1項前段、第195條第1
    項前段、第3項規定請求上訴人給付10萬元，及自起訴狀繕
    本送達之翌日即110年8月14日起至清償日止，按年息百分之
    5計算之利息部分，為有理由，應予准許；逾此部分之請求
    ，為無理由，不應准許。從而原審就上開應准許部分，為上
    訴人敗訴之判決，並依職權宣告假執行，及供擔保後得免為
    假執行；及其餘不應准許部分為被上訴人敗訴之諭知，並駁
    回其此部分假執行之聲請，均無不合。上訴論旨指摘原判決
    不當，求予廢棄改判，為無理由，應駁回上訴。
五、本件事證已臻明確，兩造其餘之攻擊或防禦方法及所用之證
    據，經本院斟酌後，認為均不足以影響本判決之結果，爰不
    逐一論列，附此敘明。
六、據上論結，本件上訴為無理由，依民事訴訟法第449條第1項
    、第78條，判決如主文。
中　　華　　民　　國　　111 　年　　10　　月　　12　　日
                  民事第二十二庭
                      審判長法  官  張靜女
                            法  官  范明達
                            法  官  葉珊谷
正本係照原本作成。
不得上訴。
中　　華　　民　　國　　111 　年　　10　　月　　12　　日
　　　　　　　　　　　　　
　　　　　　　　　　　　　  書記官  陳玉敏